---
title: "Elecciones en la Universidad de Buenos Aires"
subtitle: "Participación, competencia y representación en el sistema electoral universitario"
author: "Tomás Bustos"
date: 2026-01-16
categories: ["proyectos", "electoral"]
lang: es
format:
  html:
    toc: true
    toc-depth: 3
    toc-title: contenido 
    page-layout: article
    css: ../assets/styles.css
execute:
  echo: false
  warning: false
  message: false
---

::: justificado
```{r}
library(tidyverse)
library(treemapify)
library(scales)
library(plotly)
library(ggrepel)

datos <- read_csv("20260116_ubaelectoral_db.csv")

# limpieza mínima
datos <- datos %>%
mutate(
facultad = as.factor(facultad),
claustro = as.factor(claustro),
)
```

## Los datos

Este informe presenta un análisis exploratorio de los resultados electorales en las distintas facultades de la Universidad de Buenos Aires sucedidos en los últimos 15 años.

Los datos, inaccesibles en la práctica, fueron obtenidos mediante solicitudes de acceso a la información pública que disponibilizaron una serie de impresiones escaneadas. Debido al estado de las fuentes, cada facultad presenta distintos niveles de cobertura sobre sus propios comicios. Para las últimas 4 elecciones se cubrieron los huecos con información disponible en los pocos medios que prestaron cobertura y con las redes sociales de distintas agrupaciones universitarias.

```{r}
resumen_universo <- datos %>%
summarise(
facultades = n_distinct(facultad),
elecciones = n_distinct(paste(facultad, claustro, año)),
listas = n_distinct(lista_nombre_nuevo, na.rm = TRUE),
votos = sum(as.numeric(votos), na.rm=T)
)

```

```{=html}
<div class="uba-cards">
  <div class="card">
    <div class="card-number">`r resumen_universo$facultades`</div>
    <div class="card-label">Facultades</div>
  </div>
  <div class="card">
    <div class="card-number">`r resumen_universo$elecciones`</div>
    <div class="card-label">Elecciones</div>
  </div>
  <div class="card">
    <div class="card-number">`r resumen_universo$listas`</div>
    <div class="card-label">Listas</div>
  </div>
  <div class="card">
    <div class="card-number">`r resumen_universo$votos`</div>
    <div class="card-label">Votos</div>
  </div>
</div>
```

## ¿Quiénes votan?

Todas las facultades votan, pero no en todas vota la misma cantidad de gente. Un dato que no por conocido deja de ser interesante. Para el claustro de estudiantes existe una clara predominancia de la facultad de Medicina.

```{r}
datos %>%
  filter(claustro == "estudiantes",
         año == 2024,
         !is.na(votos)) %>%
  group_by(facultad) %>%
  summarise(votos = sum(votos),.groups = "drop") %>%
  mutate(share = votos / sum(votos), 
         share = as.numeric(share)) %>% 
  ggplot(aes(area = share,fill = share,
         label = paste0(facultad, "\n",percent(share, accuracy = 0.1)))
         ) +
  geom_treemap(color = "white") +
  geom_treemap_text(
    colour = "white",
    place = "centre",
    grow = TRUE,
    reflow = TRUE,
    fontface = "bold"
  ) +
  scale_fill_viridis_c(
  option = "cividis",
  direction = 1,
  begin = 0.1,
  end = 0.85,
  guide = "none"
) +
  labs(
    title = "Participación",
    subtitle = "Claustro de estudiantes · Elecciones 2024",
    caption = "Fuente: elaboración propia en base a actas electorales UBA"
  ) +
  theme_minimal(base_size = 13)
```

En el claustro de graduados, aparecen Económicas, Sociales y Derecho acompañando a Medicina entre los primeros puestos.

```{r}
datos %>%
  filter(claustro == "graduados",
         año_nuevo == 2022,
         !is.na(votos)) %>%
  group_by(facultad) %>%
  summarise(votos = sum(votos),.groups = "drop") %>%
  mutate(share = votos / sum(votos), 
         share = as.numeric(share)) %>% 
  ggplot(aes(area = share,fill = share,
         label = paste0(facultad, "\n",percent(share, accuracy = 0.1)))
         ) +
  geom_treemap(color = "white") +
  geom_treemap_text(
    colour = "white",
    place = "centre",
    grow = TRUE,
    reflow = TRUE,
    fontface = "bold"
  ) +
  scale_fill_viridis_c(
  option = "cividis",
  direction = 1,
  begin = 0.1,
  end = 0.85,
  guide = "none"
) +
  labs(
    title = "Participación",
    subtitle = "Claustro de graduados · Elecciones 2021-2022",
    caption = "Fuente: elaboración propia en base a actas electorales UBA"
  ) +
  theme_minimal(base_size = 13)
```

El claustro de profesores muestra un cambio llamativo. Económicas obtiene el primer lugar y aparecen las facultades de Ingeniería y Exactas que no presentaban números considerables en los otros dos claustros. Medicina relegado a un 5° puesto.

```{r}
datos %>%
  filter(
    claustro == "profesores",
    año_nuevo >= 2017,
    año_nuevo <= 2022,
    !is.na(votos)
  ) %>%
  group_by(facultad, año_nuevo) %>%
  summarise(
    votos_anio = sum(votos),
    .groups = "drop"
  ) %>%
  group_by(facultad) %>%
  summarise(
    votos = mean(votos_anio),
    .groups = "drop"
  ) %>%
  mutate(
    share = votos / sum(votos),
    share = as.numeric(share)
  ) %>%  
  ggplot(
  aes(
    area = share,
    fill = share,
    label = paste0(
      facultad, "\n",
      percent(share, accuracy = 0.1)
    )
  )
) +
  geom_treemap(color = "white") +
  geom_treemap_text(
    colour = "white",
    place = "centre",
    grow = TRUE,
    reflow = TRUE,
    fontface = "bold"
  ) +
  scale_fill_viridis_c(
    option = "cividis",
    direction = 1,
    begin = 0.1,
    end = 0.85,
    guide = "none"
  ) +
  labs(
    title = "Distribución del voto docente por facultad",
    subtitle = "Promedio anual · Claustro de profesores (2017–2022)",
    caption = "Fuente: elaboración propia en base a actas electorales UBA"
  ) +
  theme_minimal(base_size = 13)
```

## La competencia entre estudiantes

La cantidad de listas es una buena proxy de cuán disputada está una elección. Algunas facultades concentran la competencia; en otras, directamente no hay demasiado para elegir.

```{r}
p <- datos %>%
  filter(claustro == "estudiantes") %>%
  group_by(facultad, año_nuevo) %>%
  summarise(
    listas = n_distinct(lista_nombre_nuevo, na.rm = TRUE),
    .groups = "drop"
  ) %>%
  ggplot(aes(
    x = año_nuevo,
    y = listas,
    group = facultad,
    color = facultad,
    text = paste0(
      "Facultad: ", facultad, "<br>",
      "Año: ", año_nuevo, "<br>",
      "Listas: ", listas
    )
  )) +
  geom_line(alpha = 0.6, linewidth = 0.4) +
  geom_point(size = 1.5) +

  ## 👇 PROMEDIO
  stat_summary(
    aes(
      group = 1,
      text = paste0(
        "Promedio general<br>",
        "Año: ", after_stat(x), "<br>",
        "Listas promedio: ", round(after_stat(y), 2)
      )
    ),
    fun = mean,
    geom = "line",
    linewidth = .8,
    color = "black",
    alpha = 0.9
  ) +

  labs(
    x = NULL,
    y = "Cantidad de listas"
  ) +
  theme_minimal(base_size = 13) +
  theme(legend.position = "none")

ggplotly(p, tooltip = "text") %>%
  layout(
    title = list(
      text = paste0(
        "Cantidad de listas por año por facultad",
        "<br><sup>Claustro de estudiantes</sup>"
      )
    ),
    margin = list(t = 80),
    xaxis = list(
      tickmode = "linear",
      dtick = 1
    ),
    yaxis = list(
      range = c(0, 17),
      tickmode = "linear",
      dtick = 1
    )
  ) %>% 
  config(
    displayModeBar = TRUE,
    displaylogo = FALSE,
    modeBarButtonsToRemove = c(
      "zoom2d",
      "pan2d",
      "select2d",
      "lasso2d",
      "zoomIn2d",
      "zoomOut2d",
      "autoScale2d",
      "resetScale2d"
    )
  )

```

No siempre la cantidad de listas implica elecciones más competitivas. Este gráfico cruza cantidad de listas con el margen de victoria (la diferencia entre las primeras dos listas) para ver dónde la elección estuvo realmente abierta… y dónde no tanto. Odontología y Económicas se llevan el podio de los márgenes más grandes: Odontología con muy pocas listas, Económicas con muchas.

```{r}
resumen_facultad <- datos %>%
  filter(
    claustro == "estudiantes",
    año_nuevo >= 2017,
    año_nuevo <= 2024,
    !is.na(porcentaje)
  ) %>%
  mutate(porcentaje = as.numeric(gsub(",", ".",porcentaje))) %>% 
  group_by(facultad, año_nuevo) %>%
  summarise(
    listas = n_distinct(lista_nombre_nuevo),
    margen = {
      p <- sort(porcentaje, decreasing = TRUE)
      (p[1] - p[2]) / 100
    },
    .groups = "drop"
  ) %>%
  group_by(facultad) %>%
  summarise(
    listas = mean(listas),
    margen = mean(margen),
    .groups = "drop"
  ) %>% 
  mutate(
    facultad_label = dplyr::recode(
      facultad,
      "Arquitectura, Diseño y Urbanismo" = "FADU",
      "Farmacia y Bioquímica" = "FFYB",
      "Cs. Exactas y Naturales" = "FCEN",
      "Cs. Veterinarias" = "FVET",
    )
  )  

x_corte <- mean(resumen_facultad$listas)
y_corte <- mean(resumen_facultad$margen)

ggplot(
  resumen_facultad,
  aes(x = listas, y = margen)
) +
  geom_vline(
    xintercept = x_corte,
    linetype = "dashed",
    color = "grey70"
  ) +
  geom_hline(
    yintercept = y_corte,
    linetype = "dashed",
    color = "grey70"
  ) +
  geom_point(size = 2, alpha = 0.9) +
  geom_text(
    data = subset(
      resumen_facultad,
      facultad %in% c("Odontología", "Cs. Económicas")
    ),
    aes(label = facultad_label),
    nudge_y = 0.01,
    size = 3.8,
    vjust=-.5, 
  ) +
  scale_y_continuous(
    labels = percent_format(accuracy = 1),
    expand = expansion(mult = c(0.05, 0.1))
  ) +
  scale_x_continuous(
    expand = expansion(mult = c(0.05, 0.1))
  ) +
  coord_cartesian(xlim = c(0, 20), ylim = c(0, 1)) +
  labs(
    title = "Competencia y hegemonía electoral",
    subtitle = "Promedio de elecciones 2017–2024 · Claustro de estudiantes",
    x = "Cantidad promedio de listas",
    y = "Margen de victoria"
  ) +
  theme_minimal(base_size = 13) +
  theme(
    plot.margin = margin(t = 20, r = 30, b = 20, l = 20)
  )

```

Si prestamos atención al resto de las facultades, Medicina e Ingeniería destacan como aquellas con mayor margen; en el caso de Medicina también comparte con Derecho y Filosofía y Letras el podio de mayor cantidad de listas promedio.

```{r}
ggplot(
  resumen_facultad,
  aes(x = listas, y = margen, label = facultad_label)
) +
  geom_vline(
    xintercept = x_corte,
    linetype = "dashed",
    color = "grey70"
  ) +
  geom_hline(
    yintercept = y_corte,
    linetype = "dashed",
    color = "grey70"
  ) +
  geom_point(size = 2, alpha = 0.9) +
  geom_text_repel(
    data = subset(
    resumen_facultad,
    !facultad %in% c("Odontología", "Cs. Económicas")
  ),
    nudge_y = 0.01,
    size = 3.5,
    vjust=-.5
  ) +
  scale_y_continuous(
    labels = percent_format(accuracy = 1),
    expand = expansion(mult = c(0.05, 0.1))
  ) +
  scale_x_continuous(
    expand = expansion(mult = c(0.05, 0.1))
  ) +
  coord_cartesian(
    xlim = c(3, 10),
    ylim = c(0, 0.5)
  ) +
  labs(
    title = "Competencia y hegemonía electoral",
    subtitle = "Detalle del espacio competitivo · Estudiantes 2017–2024",
    x = "Cantidad promedio de listas",
    y = "Margen de victoria"
  ) +
  theme_minimal(base_size = 13) +
  theme(
    plot.margin = margin(t = 20, r = 30, b = 20, l = 20)
  )

```

## La participación entre graduados

Graduados, ¿profesionales que participan de la comunidad o docentes sin papeles? Odontología tiene casi la misma cantidad de graduados que de estudiantes votando, una anomalía absoluta. Farmacia y Bioquímica y Sociales lideran el ranking con un promedio de votos de graduados equivalentes casi a un 30% de votos de estudiantes.

```{r}
datos %>%
  filter(claustro %in% c("estudiantes", "graduados")) %>%
  group_by(facultad, claustro, año_nuevo) %>%
  summarise(votos = sum(votos), .groups = "drop") %>%
  tidyr::pivot_wider(
    names_from = claustro,
    values_from = votos
  ) %>%
  mutate(
    ratio = graduados / estudiantes
  ) %>%
  group_by(facultad) %>% 
  summarise(
    ratio_promedio = mean(ratio, na.rm = TRUE),
    .groups = "drop"
  ) %>% 
  ggplot(aes(
    x = reorder(facultad, ratio_promedio),
    y = ratio_promedio
  )) +
  geom_col(fill = "#4b5563") +
  geom_text(
    aes(label = scales::number(ratio_promedio, accuracy = 0.001)),
    hjust = 1.05,
    color = "white",
    size = 3.5
  ) +
  coord_flip() +
  labs(
    title = "Relación de votos: graduados vs estudiantes",
    subtitle = "Promedio por facultad",
    x = NULL,
    y = NULL
  ) +
  theme_minimal(base_size = 13) +
  theme(
    axis.text.x = element_blank(),
    axis.ticks.x = element_blank(),
    panel.grid.major.x = element_blank(),
    panel.grid.minor = element_blank()
  )
```

## La jerarquía de los profesores

El voto de los profesores se ve fortalecido por dos movimientos paralelos: por un lado, eligen ocho asientos, el doble que los otros dos claustros. Por otro, su padrón es muchísimo menor que el de los otros claustros. Este indicador estima cuánto vale un voto en el claustro de profesores respecto a uno en el de estudiantes. Medicina y Odontología son caras opuestas del impacto del voto del claustro de profesores en las decisiones políticas de la facultad.

```{r}
datos %>%
  filter(claustro %in% c("profesores", "estudiantes")) %>%
  group_by(facultad, claustro, año_nuevo) %>%
  summarise(votos = sum(votos), .groups = "drop") %>%
  tidyr::pivot_wider(
    names_from = claustro,
    values_from = votos
  ) %>%
  mutate(
    valor_relativo =
      (8 / profesores) / (4 / estudiantes)
  ) %>% 
  drop_na() %>%
  group_by(facultad) %>% 
  summarise(
    valor_relativo = mean(valor_relativo, na.rm = TRUE),
    .groups = "drop"
  ) %>%
  ggplot(aes(
    x = reorder(facultad, valor_relativo),
    y = valor_relativo
  )) +
  geom_col(fill = "#4b5563") +
  geom_text(
    aes(label = scales::number(valor_relativo, accuracy = 0.1)),
    hjust = 1.05,
    color = "white",
    size = 3.5
  ) +
  coord_flip() +
  labs(
    title = "Valor relativo del voto en el claustro de profesores",
    subtitle = "Comparado con el voto en el claustro de estudiantes",
    x = NULL,
    y = "Cuántas veces vale más"
  ) +
  theme_minimal(base_size = 13) +
  theme(
    axis.text.x = element_blank(),
    axis.ticks.x = element_blank(),
    panel.grid.major.x = element_blank(),
    panel.grid.minor = element_blank()
  )


```

La relación entre el peso del voto de los profesores y el de los estudiantes se calcula como:

$$
\text{Valor relativo} =
\frac{\frac{Bancas_{prof}}{Votos_{prof}}}{\frac{Bancas_{est}}{Votos_{est}}}
$$

## Una propuesta

Estos gráficos no agotan el análisis, son apenas una muestra de lo que puede dar una base bien construida. El desafío es construir un equipo que pueda transformar estos datos en información valiosa para la comunidad universitaria.

*Este análisis es hijo bastardo de un proyecto construido durante el 2024 llamado UBA electoral, que parió [una aplicación](https://uba-electoral.streamlit.app/) para analizar el desempeño electoral de cada facultad.*
:::
